臺灣高等法院民事判決　　　　　　　　　95年度上字第1070號
上　訴　人　甲○○○
　　　　　　　　　　　　1316 ANGELES. CA 90013
訴訟代理人　林富村律師
被　上訴人　丙○○
輔　佐　人　乙○○
上列當事人間租佃爭議事件，上訴人對於中華民國95年11月14日
臺灣桃園地方法院94年度訴字第1246號第一審判決提起上訴，
本院於96年5月15日 言詞辯論終結，判決如下：
    主  文
原判決廢棄。
被上訴人在第一審之訴駁回。
第一、二審訴訟費用由被上訴人負擔。
    事  實
甲、上訴人方面：
壹、聲明：
一、原判決廢棄。
二、被上訴人在第一審之訴駁回。
貳、陳述：除與原判決記載相同者外，補稱略以：
一、系爭耕地，上訴人之母吳杏與湯振隆外一人即湯振通於民國
    37年間訂立中鎮山字第234號私有耕地租約。惟承租人湯振
    隆、湯振通死亡後，依法應由湯振隆、湯振通全體繼承人共
    同繼承。原審為被上訴人勝訴之判決，則系爭耕地變成2個
    375租約存在 (另一個375租約，係中鎮山字第234號私有耕
    地租約，其承租人為湯振隆、湯振通之繼承人)。
二、被上訴人等5人53年1月30日訂立「分居及財產分配證書」，
    被上訴人等7人訂立「分戶分耕契約書」、92年3月被上訴人
    等5人訂立「375租約因分耕辦理租約變更協議書」等及被上
    訴人所提87年、88年、90年、91年委託書及田租收據，暨84
    年8月28日、86年11月15日2張收據，上訴人均否認其真正，
    被上訴人並未舉證以實其說，亦無證據力。
三、否認被上訴人主張「湯鼎李於民國15年 (昭和1年)跟黃逢時
    訂立租約」。
四、原審判決有認作主張之違法。
乙、被上訴人方面：
壹、聲明：上訴駁回。
貳、陳述：除與原判決記載相同者外，補稱略以：
一、湯振隆全家與被上訴人全家同住一起，於53年1月始行分家
    ，67年經吳杏與全體分戶分耕人間達成協議，各分戶分耕人
    按其實際面積自行繳租。
    理  由
一、被上訴人主張：被上訴人堂兄湯振隆及被上訴人之兄湯振通
    於民國37年間基於同戶共同生活之家長家屬關係，以湯振隆
    、湯振通二人名義出面向上訴人之母吳杏承租坐落桃園縣中
    壢鎮○○段山下小段576地號土地（重劃後為中壢市○○段
    第1614、1614、1625、1626、1638、1639、1640、1641、16
    42、1643、1644等11筆地號，下稱系爭耕地），並訂有耕地
    三七五租約（即中鎮山字第234號，下稱系爭租約），系爭
    耕地係作為同戶家屬間共同耕作使用。嗣因湯振通與湯振隆
    兄弟分家之故，雙方協議分配土地耕作權而將系爭11筆土地
    分由被上訴人耕作，並按各人實耕面積支付租金予出租人。
    俟吳杏死亡由上訴人繼承系爭耕地所有權，兩造間仍繼續維
    持租賃關係，且被上訴人均依契約在分耕之土地上耕作，及
    按三七五租約收益比例按期繳租，經過數十年，未有違約情
    事發生。現被上訴人欲按與其餘各分戶分耕人所簽訂之「三
    七五租約因分耕辦理租約變更協議書」（92年3月訂立），
    依臺灣省耕地租約登記辦法第4條第1項第6款、第7條規定，
    提出申請租約變更及續訂登記，要求上訴人辦理續租，惟遭
    上訴人拒絕，經桃園縣中壢市公所耕地租佃委員會調解及桃
    園縣政府耕地租佃委員會調處均未成立。爰訴請確認兩造間
    就坐落系爭11筆土地之耕地租賃關係存在。
    上訴人對其母吳杏與湯振隆、湯振通就上開重劃前576地號
    土地訂有中鎮山字第234 號耕地三七五租約乙節不爭執，惟
    否認湯振通、湯振隆二人係以與被上訴人共同生活戶之戶長
    名義承租系爭土地，辯以湯振隆、湯振通分別於民國72年11
    月12日及44年3月25日死亡，系爭租約之承租權應由湯振隆
    、湯振通二人之全體繼承人共同繼承等語。
    （原審為上訴人敗訴之判決，上訴人提起上訴）。
二、本件兩造不爭執事項如下述：
(一)、訴外人吳杏於民國37年12月20日就中壢鎮○○段山下小段第
    576地號土地與承租人湯振隆、湯振通，訂有耕地三七五租
    約，租約字號為中鎮山字第234號，租賃期間自37年12月20
    日至40年12月19日，嗣依耕地三七五減租條例第20條規定續
    訂租約（租約上蓋有經桃園縣政府核定62年1月1日起至67年
    12月31日續訂租約6年等字），有私有耕地租約可按（見調
    處卷第39頁、105-106頁）。嗣於73年間因土地重劃，上開
    土地經重劃改編為桃園縣中壢市○○段第1614、1615、1625
    、1626、1638、1639、1640、1641、1642、1643、1644地號
    等11筆土地，有農地重劃區土地承租人原承租土地與新分配
    承租土地對照清冊可按（見調處卷第54、55頁）。吳杏為上
    訴人之養母，上訴人於75年4月17日因繼承取得上開11筆土
    地之所有權，有戶籍謄本、土地登記謄本可按（見本院卷第
    58 頁、調處卷第43-53頁）。
(二)、湯振隆（民國4年1月16日生，72年11月12日亡）、湯振通（
    民國16.11.5生、44.3.25亡）二人於民國37年12月20日，另
    與訴外人葉黃秋濤訂有耕地三七五租約（租約字號：中鎮山
    字第159號）承租大崙段山下小段577、577-4地號土地；與
    陳黃秋燕訂有私有耕地三七五租約（租約字號：中鎮山字第
    233 ）承租大崙段山下小段576-2、577-6地號土地（見調處
    卷第154-156頁、101-104頁）。
(三)、
１、被上訴人丙○○之父湯鼎李係湯新海之三子，湯振隆之父湯
    鼎康係湯新海之二子。
２、湯鼎李（民國38年6月16日亡）於昭和13年（即民國27年）
    10月30日因前戶主死亡繼為新竹州中壢郡中壢街大崙字山下
    577番地戶主，其戶內有母湯鄧炳妹、妻湯范姜石妹、長子
    湯振豐、二子湯振宏（民國12年10月11日生）、三子湯振通
    、四子丙○○（即被上訴人）、五子湯振青、及媳婦仔湯詹
    宜妹（湯振宏之妻）、養女湯六妹、三女湯滿妹、媳婦仔湯
    玉蘭（湯振通緣女）、弟湯鼎立、過房甥湯振波（湯鼎立過
    房子）、甥湯振隆（湯鼎康二男）、甥湯國沐（湯鼎立長男
    ）、又甥乙○○（湯振隆長子）、長女湯茶妹等人（見調處
    卷第109至112頁戶籍謄本）。另湯鼎李設於中壢山東里14鄰
    10戶176號戶口，湯鼎李為戶長，戶內有妻湯范姜石妹、長
    子湯振豐、次子湯振宏、次子媳湯詹宜妹、三子湯振通、四
    子丙○○、五子湯振青、及長女湯茶妹、三女湯滿妹、姪湯
    振隆、姪湯振波、家屬湯梁鐘妹（民國32.9.25生）等人（
    見調處卷第157-160頁）。
３、湯范姜石妹原住湯振隆戶內，民國40年9月29日創立新戶，
    湯振通、丙○○於40.9.29隨母創立新戶。湯振通於43.6.20
    與湯葉榮妹結婚，於44.3.25亡，湯振通與湯葉榮妹育有湯
    淑貞（44.7.30日生），被王文郎收養。湯范姜石妹於
    53.11.15亡，由丙○○繼任為戶長（見調處卷第118、119
    頁）。
４、湯振波（湯鼎立過房子）嗣成為湯鼎李、湯范姜石妹之六子
    ，原住湯振宏戶內，於民國53.2.8創立新戶（見調處卷第
    115 頁）。
５、湯鐘妹（父梁阿泡、母梁卓鳳春）民國32年9月25日生，原
    住湯振宏戶內，民國53年2月8日創立新戶（調處卷第125 頁
    ）。
三、被上訴人主張湯振隆、湯振通與吳杏訂立之系爭耕地租約係
    作為同戶家屬間共同耕作使用，嗣因湯振通與湯振隆兄弟分
    家之故，雙方協議分配土地耕作權而將系爭11筆土地分由被
    上訴人耕作，現被上訴人欲按與其餘各分戶分耕人所簽訂之
    「三七五租約因分耕辦理租約變更協議書」，依臺灣省耕地
    租約登記辦法第4條第1項第6款、第7條規定，提出申請租約
    變更及續訂登記，要求上訴人辦理續租，惟遭上訴人拒絕，
    經中壢市公所耕地租佃委員會調解及桃園縣政府耕地租佃委
    員會調處均未成立。爰訴請確認兩造間就坐落系爭11筆土地
    之耕地租賃關係存在。上訴人則否認之。茲審酌如下：
(一)、湯振隆、湯振通於民國37年12月間與吳杏訂立系爭234號租
    約，是否係代表未分家之兄弟共同承耕？
１、按凡戶長出名承租之耕地，而由未分家之兄弟共同承耕，嗣
    後因分家關係，而將該租來之耕地分耕者，自應解為該戶長
    所訂租約，係自始以戶長資格代表未分家之兄弟全體所為之
    法律行為，其事後分耕，不僅與轉租情形有別，且應認為分
    耕人與出租人間，亦已發生租賃關係，無耕地375減租條例
    第16條所定轉租無效之適用。(最高法院52年台上字第1014
    號判例參照)。
２、查系爭中山鎮字第234號私有耕地租約係承租人湯振隆、湯
    振通於民國37年12月20日訂立，其期間3年至40年12月19日
    止，已如上述。而當時戶長係湯鼎李，並非湯振隆或湯振通
    ，已如上述。是自難認湯振隆、湯振通於民國37年12月間與
    吳杏訂立系爭租約，係以家長身分代表全家訂約承租耕地。
３、證人乙○○（即湯振隆之長子）雖於原審證述「租約是以伊
    父親為代表來訂立，事實上耕作的人有湯振宏、原告、湯振
    隆、湯振波及湯鐘妹，這些人都住在同一區域，都是以湯鼎
    李為戶長；湯振隆在世時，大家都是一起耕作，在重劃後，
    大家才有協議分耕；協議分耕後，原告是耕作系爭11筆土地
    」「（為何訂約以湯振隆及湯振通之名義？）他們各是該房
    的代表，湯鼎李及湯鼎康兩房只要各出一位代表就可以。那
    時候湯鼎李及湯鼎康下面的子輩都有共同耕作，戶長是湯鼎
    李，未分家之前租穀是一起繳，分家之後就自己繳」等語，
    惟查證人乙○○係民國32年7月1日生（見調處卷第155頁）
    ，其於本件租約37年12月20日訂立時，年僅5歲，衡諸經驗
    法則，尚難認其知悉當時訂立系爭租約之情。況依上所述，
    湯鐘妹雖與湯鼎李為同戶，惟系爭租約訂立時，其甚年幼，
    並無耕作能力，且系爭土地係於民國72年實施重劃，而被上
    訴人主張53年即有分耕（見下述），是自難認證人證言確與
    事實相符，而堪採信。
４、姑不論上訴人爭執被上訴人於調處程序提出之湯振隆、湯振
    宏、丙○○、湯振波、湯鐘妹五人於民國53年1月30日所立
    「分居及財產分配證書」為真正，查該分配證書記載「今立
    分居及財產分配字人…吾兄弟等…公平分配所有一切動產與
    不動產各分各管…一、分產原則本以先人鼎康、鼎李、鼎美
    三房為劃分，鼎康繼承人即振隆，鼎李繼承人即振宏、振炎
    、振波、鐘妹，鼎美繼承人即振青奈年棄世復以振炎之子智
    進嗣為振青繼承人，若果依此原則均分則振宏、振炎、振波
    、鐘妹等分量未免數少，所以振隆、智進允由族長同情週旋
    之下，慨然減低分量即成圓滿配當…一、總水田九甲抽起一
    甲作為始創業者鼎李之妻慰勞及百年費用，但此田異日振隆
    無分配之權。一、實水田八甲即振隆分配得二甲一分，智進
    分配所得一甲五分，振宏分配所得一甲一分六厘六毛六絲，
    振炎分配所得一甲一分六厘六毛六絲，振波分配所得一甲一
    分六厘六毛六絲，鐘妹分配所得九分，以上土地分配各得地
    目番號別紙附添明細錄」（見調處卷第129-130頁），又同
    日（53.1.30）之「土地分配所得及追加批明事項」記載「
    湯振隆所得577號內放領地九分，同號保留地一甲二分，計
    二甲一分。湯振宏所得576-2保留地六分六厘二毛二絲，同
    號577號放領地六分，同所577號保留地一分五厘三毛八絲，
    合計一甲四分一厘六毛。丙○○所得573-2、573-8兩筆合七
    分八厘七毛四絲，576號一甲七分七厘七毛三絲，577號放領
    地三分五厘一毛三絲，合計二甲九分一厘六毛。湯振波所得
    577號放領地五分，577號保留地九分一厘六毛，合計一甲四
    分一厘六毛。湯鐘妹所得577號之6保留地五分六厘五毛二絲
    ，577號放領地五分，577號保留地內五厘四毛八絲計共一甲
    一分五厘」（見調處卷第132頁）。
    查依上開記載，湯振隆、湯振宏、丙○○、湯振波、湯鐘妹
    等五人於民國53年1月30日係為分配家產。惟台灣於民國34
    年12月25日光復，即應適用我國民法，我國民法並無戶主死
    亡，家產分配之規定。湯振隆等於53年1月30日所為之分配
    ，應僅係就承租人湯振隆、湯振通二人分別與出租人吳杏、
    葉黃秋濤、黃秋燕等人所訂立之上開234號、233號、159號
    三租約承租土地分配耕作範圍，並無從依此認湯振通、湯振
    隆二人於訂約之時係以家長身分代表全戶與出租人訂立租約
    。
５、依調處卷附67年9月19日調解程序筆錄記載（調處卷第127-1
    28頁），出租人葉黃秋濤、吳杏、陳黃秋燕申請承租人湯振
    隆付清六四年一期起至六六年二期止積欠租谷。承租人湯振
    隆請求按實耕面積計算租谷並自六十七年一期起計算。雖調
    解委員決定處理辦法決議：「一、兩造間租谷爭議依實測結
    果各承租人承租面積如下湯振隆０一、二五九七甲，丙○○
    一、八一二七甲，湯鐘妹０、六七九七甲，湯振波０、九七
    五五甲，湯振宏０、八０一甲。二、雙方同意自六十七年一
    期起依前條實測面積按原三七五租約之記載等則計算租谷交
    與申請人。…五、對造人等因兄弟分戶分耕按前項實耕面積
    雙方同意辦理租約分訂手續」，姑不論該調解筆錄記載湯振
    隆等實耕面積與湯振隆等五人於53年1月30日所為「分居及
    財產分配證書」及「土地分配所得及追加批明事項」所載該
    五人分配面積並不一致，且該次調解，調解委員係將湯振隆
    、湯振通訂立之三個租約一併調解，成立一新的租賃關係，
    況該次調解並未成立（見本院卷第78頁背面），則縱湯振隆
    等自行依調解委員提案，按其等耕作面積繳納租谷，亦無從
    以繳納租谷之事實認振隆、湯振通係以家長身分代表訂約承
    租。
６、證人陳黃秋燕於原審雖證述被上訴人自小即耕作系爭土地，
    被上訴人所屬大家族都在共同耕作，只是由一個代表訂租約
    云云。
    惟查系爭234號租約及159、233號租約，均係由湯振隆、湯
    振通二人與出租人訂立，已如上述，則證人稱只是由一個代
    表訂約乙節，即與事實有異。且證人陳黃秋燕另證述系爭土
    地是伊及伊姐葉黃秋濤、上訴人三人土地之一部分，之前伊
    三人須與佃農合訂租約，所以伊常在等上訴人解決此問題，
    上訴人也曾經要與伊及伊姐將租約分別訂立云云（見原審卷
    第120頁），而依上所述，實係湯振隆、湯振通分別與上訴
    人及陳黃秋燕、葉黃秋濤三人分別訂立三個租約，是尚無從
    以證人陳黃秋燕證言認湯振隆、湯振通係以家長身分代表訂
    立系爭234號租約。
７、依上所述，被上訴人尚未舉證證明湯振通、湯振隆係以家長
    身分代表全家與出租人吳杏訂立系爭234號私有耕地三七五
    租約。
(二)、被上訴人提起本件訴訟，有無理由？
１、本件湯振隆、湯振通二人並非代表同戶之全家與出租人吳杏
    訂立系爭234號租約，已如上述。則被上訴主張於53.1.30
    因分家關係而單獨取得系爭11筆土地之承租權即非可採。其
    主張依「台灣省耕地租約登記辦法」第4條第6款「承租人分
    戶分耕耕地者，應申請耕地租約變更登記」，及同辦法第7
    條「耕地租約期租期屆滿，除出租人依本條例收回自耕外，
    如承租人願繼續承租，並有繼續耕作之事實者，應申請租約
    續訂登記。」，請求上訴人辦理系爭234號租約變更及續訂
    登記，遭上訴人拒絕，爰提起本件訴訟，請求確認兩造間就
    系爭11筆土地之耕地租賃關係存在，即為無理由，應予駁回
    。
２、次按耕地租賃為財產權之一種，承租人死亡後，應由全體繼
    承人共同繼承，法律尚無不能自耕者不能繼承之限制規定。
    至依耕地三七五減租條例第6條第2項規定訂定之「台灣省耕
    地租約登記辦法」第4條第4條第4款規定「由現耕繼承人繼
    承承租者，應申請租約變更登記，」非謂僅得由現耕繼承人
    繼承承租權。
    查系爭235租約之承租人係湯振隆、湯振通，而湯振通、湯
    振隆分別於44.3.25及72.11.12亡，其二人就系爭租約之承
    租權應分由其二人之全體繼承人繼承，在全體繼承人未分割
    遺產前，依民法第1151條規定，全體繼承人就遺產為公同共
    有，是縱被上訴人係湯振通之繼承人，亦不得單獨提起本件
    確認之訴。
３、從而，被上訴人本件請求為無理由，應予駁回。
四、乃原審依被上訴人之請求為上訴人敗訴之判決，尚有未洽。
    上訴意旨指摘原判決不當，求予廢棄改判，為有理由。爰應
    由本院予以廢棄改判，如主文第二項所示。
五、本件事證已明，兩造其餘攻擊防禦方法，經核與本判決之結
    果不生影響，爰不一一論述。
六、據上論結，本件上訴為有理由，依民事訴訟法第450條、第
    78條，判決如主文。
中　　華　　民　　國　　96　　年　　5　　月　　29　　日
                    民事第八庭
                        審判長 法　官 吳景源
　　　　　　　　　　　　　　   法　官 連正義
　　　　　　　　　　　　　　   法　官 滕允潔
正本係照原本作成。
如不服本判決，應於收受送達後20日內向本院提出上訴書狀，其
未表明上訴理由者，應於提出上訴後20日內向本院補提理由書狀
（均須按他造當事人之人數附繕本）上訴時應提出委任律師或具
有律師資格之人之委任狀；委任有律師資格者，另應附具律師資
格證書及釋明委任人與受任人有民事訴訟法第466條之1第1項但
書或第2項（詳附註）所定關係之釋明文書影本。
中　　華　　民　　國　　96　　年　　5 　　月　　29　　日
　　　　　　　　　 　　　　　　書記官 黃麗玲
附註：
民事訴訟法第466條之1（第1項、第2項）：
對於第二審判決上訴，上訴人應委任律師為訴訟代理人。但上訴
人或其他法定代理人具有律師資格者，不在此限。
上訴人之配偶、三親等內之血親、二親等內之姻親，或上訴人為
法人、中央或地方機關時，其所屬專任人員具有律師資格並經法
院認為適當者，亦得為第三審訴訟代理人。
